【裁判字號】    89,台上,1649
【裁判日期】    890330
【裁判案由】    偽造文書
【裁判全文】
最高法院刑事判決                              八十九年度台上字第一六四九號
    上  訴  人  甲○○
右上訴人因偽造文書案件，不服台灣高等法院台南分院中華民國八十六年七月一日第
二審判決（八十六年度上訴字第五四八號，起訴案號：台灣台南地方法院檢察署八十
四年度偵字第五三七五、七九一○號），提起上訴，本院判決如左：
    主  文
原判決關於甲○○部分撤銷，發回台灣高等法院台南分院。
    理  由
本件原判決認定上訴人甲○○明知週轉困難，無清償能力，竟基於意圖為自己不法所
有之概括犯意，於民國八十一年三月二十日起，以其本人或冒用陳慧珠、陳炩安、林
美華、尤太太、王太太等名義參加楊素月、邱趙罔等人召集之互助會，再以陳慧珠、
陳炩安、林美華、尤太太、王太太等人名義偽造標單標取會款，計詐得新台幣（下同
）二百四十九萬元。又基於同上概括犯意，於八十三年七月二十日、八十三年八月八
日、八十三年九月三十日、八十三年八月五日及八十三年九月間，在台南縣仁德鄉及
永康市等地，或與陳森煌共同或獨自一人，以需款急用或其子在大陸投資需資金為由
，向溫清風、林淑惠、嚴清波、陳秀桃等人詐借現金，共詐得二百四十四萬五千二百
元等情。因而維持第一審論處上訴人連續行使偽造私文書足以生損害於他人罪刑，駁
回上訴人在原審之上訴。固非毫無見地。
惟查：(一)犯罪事實應依證據認定之，如未發現相當證據，或證據不足以證明，即不能
以推測或擬制之方法，以為裁判基礎；如有罪判決所認定之事實，與所採用之證據，
不相適合，即屬證據上理由矛盾。本件原判決認定上訴人冒用陳慧珠、陳炩安、林美
華、尤太太、王太太等人名義偽造互助會標單等情之事實，係以上訴人小學畢業，並
非不識字，且坦承冒名參加上開互助會，而互助會會員單載明投標填具標單，並當眾
開標，以決定何人標得會款等詞為論據；然原判決所採用之互助會會員單，並無會員
投標需填具標單之記載（見偵字第七九一○號卷二八、二九頁），其此部分採證已屬
違法；又上訴人識字並坦承冒用他人名義參加互助會，亦不足據以推定上訴人冒用陳
慧珠、陳炩安、林美華、尤太太、王太太等人名義偽造互助會標單，則原判決認定此
部分事實，與所採用之證據，即不相適合，亦有證據上理由矛盾之違法。(二)偽造之印
章、印文或署押，不問屬於犯人與否，沒收之，刑法第二百十九條定有明文。依原判
決之認定，上訴人冒用陳慧珠、陳炩安、林美華、尤太太、王太太等人名義所偽造之
互助會標單，已交付予互助會會首楊素月、邱趙罔，非屬上訴人所有，但該等標單上
偽造之印文署押，按上開規定，應予以沒收，原判決既未宣告沒收，亦未說明不予沒
收之理由，難謂於法無違。(三)有罪之判決書應於理由內記載其依刑法第五十七條所列
事項加以審酌以為科刑輕重量定之情形，刑事訴訟法第三百十條第三款定有明文。原
判決就其之量刑雖於理由載稱審酌上訴人之素行，犯罪動機、目的、手段、所生危害
及犯後態度等一切情狀云云，然其如此記載，僅為法律抽象之一般規定，並未說明各
該事項之具體情形，其量刑既無從據以斷定，理由亦嫌欠備。以上諸端，或為上訴意
旨所指摘，或為本院得依職權調查之事項，應認原判決關於上訴人部分有撤銷發回更
審之原因。
據上論結，應依刑事訴訟法第三百九十七條、第四百零一條，判決如主文。
中      華      民      國    八十九    年      三      月     三十     日
                              最高法院刑事第十庭
                                  審判長法官  陳  宗  鎮
                                        法官  劉  介  民
                                        法官  魏  新  和
                                        法官  孫  增  同
                                        法官  張  春  福
      右正本證明與原本無異
                                              書  記  官
中      華      民      國    八十九    年      四      月      六      日


司法院資訊處製作；財團法人民間司法改革基金會備份。
